【裁判字號】    97,保險上易,6
【裁判日期】    970924
【裁判案由】    給付保險金
【裁判全文】
臺灣高等法院民事判決               97年度保險上易字第6號
上  訴  人  丁○○
訴訟代理人  廖湖中律師
被上訴人    新光人壽保險股份有限公司
法定代理人  甲○○
訴訟代理人  丙○○
            乙○○
            戊○○
            黃訓章律師
上列當事人間請求給付保險金事件，上訴人對於中華民國97年1
月31日臺灣臺北地方法院96年度保險字第153號第一審判決提起
上訴，本院於97年9月10日言詞辯論終結，判決如下：
    主  文
上訴駁回。
第二審訴訟費用由上訴人負擔。
    事實及理由
一、上訴人主張：上訴人於民國76年7月14日投保被上訴人之新
    光年年如意終身壽險，保單號碼T0000000號、保險金額新臺
    幣（下同）30萬元（下稱系爭保險契約），至96年繳費期滿
    。依系爭保險契約保單條款第10條殘廢保險金附表項目7之
    約定，中樞神經系統機能或胸、腹部臟器機能極度障害，終
    身不能從事任何工作，為維持生命必要之日常生活活動，全
    須他人扶助者，經公立醫院或被上訴人指定醫院診斷確定後
    ，被上訴人就第3年保險年度至繳費期滿之保險年度應給付
    保險金額之5倍。而上訴人於95年間因罹患尿毒症、肺水腫
    腦缺氧併行動不便住進加護病房，於同年11月17日因腎衰竭
    開始腹膜透析治療每日須換液3次，且領有健保局永久極重
    度重大傷病證明，並須定期門診追蹤治療及家人周密照顧，
    顯已該當依系爭保險契約保險單條款第10條情形。詎上訴人
    多次向被上訴人請求理賠遭拒。爰依保險契約請求被上訴人
    給付保險金額30萬元之5倍即150萬元，並依保險法第34條第
    2項、第1項規定，請求自96年8月9日被上訴人收受上訴人以
    臺北112支郵局第1692號存證信函通知理賠後15日即96年8月
    24日起按年息10 %計算之遲延利息。原審為上訴人全部敗訴
    之判決，上訴人不服提起上訴，其上訴聲明：(1)原判決廢棄
    。(2)被上訴人應給付上訴人150萬元及自96年8月24日起至清
    償日止按年息10%計算之利息。(3)願供擔保請准宣告假執行
    。
二、被上訴人則以：依臺北市立聯合醫院96年7月3日診斷證明書
    關於上訴人之病情僅記載：「病人因尿毒症，於95年11月17
    日開始腹膜透析治療，且己領有重大傷病證明，並曾因肺水
    腫，腦缺氧併行動不便」，96年9月10日之診斷證明書則記
    載：「…每日須換液3次，且領有健保局永久性極重度重大
    傷病證明，且須定期門診追蹤治療及家人周密照顧」，可知
    該診斷證明書之醫囑對於上訴人病症之描述，均與系爭保險
    契約條款中所規定殘廢程度要件未完全相符，上訴人據此主
    張其已符合系爭保險契約所約定得請求殘廢保險金之要件，
    顯無理由，被上訴人並予否認。上訴人雖謂其已符合身心障
    礙保護法中「慢性腎臟疾病或泌尿系統疾病併發尿毒症，須
    長期透析治療，生活無法自理，經常需要醫藥或家人周密照
    顧者」之情形，而領有極重度障礙程度之身心障礙手冊，惟
    身心障礙保護法中「身心障礙手冊之分級與鑑定標準」，與
    本件是否符合系爭保險契約條款而給付殘廢保險金之情形不
    同，二者間並無關聯。況被上訴人於收受上訴人理賠申請後
    ，於96年8月2日15時20分派員前往上訴人住處確認上訴人殘
    廢現況，發現上訴人「小便使用尿壺、大便時坐輪椅到浴室
    門口再坐上馬桶，吃飯可自己進食，意識清楚，外出使用輪
    椅，全身較無力，雙下肢可著地但站不久，且須輔助器或他
    人扶持…」等，是其病症顯非符合系爭保險契約條款「為維
    持生活必要之日常生活活動，全須他人扶助者」之殘廢程度
    等語，資為抗辯。其答辯聲明：上訴駁回。
三、查上訴人於76年7月14日投保被上訴人之新光年年如意終身
    壽險，保單號碼T0000000號、保險金額30萬元，至96年7月
    14日繳費期滿。上訴人向被上訴人提出理賠殘廢保險金之申
    請，但為被上訴人所拒，此有新光年年如意終身壽險保險單
    、保險單條款、理賠申請書、被上訴人96年8月30日（96）
    新壽理賠字0308號函（見原審卷第6至10、12頁）在卷可稽
    ，應堪信實。
四、上訴人主張其已該當系爭保險契約第10條殘廢保險金附表項
    目7所列殘廢程度，被上訴人應依約賠付保險金額5倍即150
    萬元。被上訴人則予否認，並以前詞置辯。經查：
(一)系爭保險契約第10條約定被保險人在本契約有效期間內，因疾
  病或遭遇意外傷害事故致成附表所列永久殘廢之一者，經公立
  醫院或被上訴人指定醫院診斷確定者，被上訴人依約給付殘廢
  保金（第一至第二保險年度為保險金額之2倍、第三保險年度
  至繳費期滿為保險金額之5倍、繳費期滿後為保險金額之2倍）
  。該條附表項目7之殘廢程度為「中樞神經系統機能或胸、腹
  部臟器機能極度障害，終身不能從事任何工作，為維持生命必
  要之日常生活活動，全須他人扶助者。」其註5並說明「為維
  持生命必要之日常生活活動，全須他人扶助者係指食物攝取、
  大小便始末、穿脫衣服、起居、步行、入浴等，皆不能自己為
  之，經常需要他人加以扶助之狀態。」（見原審卷第8頁）
(二)上訴人主張其已該當系爭保險契約第10條殘廢保險金附表項目
  7所列殘廢程度，固據其提出台北市立聯合醫院及台北榮民總
  醫院診斷證明書為憑。但查，96年7月3日台北市立聯合醫院診
  斷證明書記載：「病人因尿毒症，於95年11月17日開始腹膜透
  析治療，且已領有重大傷病證明，並曾因肺水腫，腦缺氧併行
  動不便。」（見原審卷第37頁）96年9月10日台北市立聯合醫
  院診斷證明書記載：「病人因以上原因（即慢性腎衰竭併尿毒
  症須長期接受透析治療），於95年11月17日開始腹膜透析治療
  ，每日須換液三次，且領有健保局永久性極重度重大傷病證明
  ，且須定期門診追蹤治療及家人周密照顧。」（見原審卷第11
  頁）97年1月14日台北市立聯合醫院診斷證明書記載：「患者
  因慢性腎衰竭，於95年11月16日因尿毒症及鬱血性心衰竭及肺
  水腫住入本院加護病房，現仍須長期接受腹膜透析治療，亦可
  接受腎移植作腎臟替代治療。」（見原審卷第61、66頁）97年
  6月6日台北榮民總醫院診斷證明書則記載：「目前患者接受腹
  膜透析治療及復健治療中需他人照顧，預後尚待評估。」（見
  本院卷第103頁）。依上述診斷證明書之內容，均無從認上訴
  人已達「中樞神經系統機能或胸、腹部臟器機能極度障害，終
  身不能從事任何工作，為維持生命必要之日常生活活動，全須
  他人扶助者。」之殘廢程度。
(三)而依96年8月2日被上訴人派員至上訴人家中會晤訪視所作調查
  報告書記載：「會見時坐在椅子在做腹膜透析洗腎小便使用尿
  壺大便利用輪椅到浴室門口再坐上馬桶吃飯可自己進食意識清
  楚沐浴太太幫忙外出使用輪椅領有重大傷病證明客戶稱因尿毒
  症現全身較無力現兩下肢雖可著地但須輔助器和旁人扶持但站
  立不久。」（見原審卷第39頁）可見上訴人雖因病而全身乏力
  ，惟仍未達系爭保險契約第10條附表項目7之殘廢程度。
(四)再者，上訴人曾於96年1月間因尿毒病向勞工保險局申請殘廢
  給付，經該局於96年3月7日000000000000號核定通知書核定其
  殘廢程度符合勞工保險殘廢給付標準表第47項第7等級在案。
  此據該局以96年12月4日保給殘字第09610305640號函覆明確（
  見原審卷第40頁）。而勞工保險殘廢給付標準法47項第7等級
  為：「胸腹部臟器機能遺存顯著障害，終身祇能從事輕便工作
  者。」且上訴人於申請勞工保險時其殘廢診斷書就工作能力亦
  勾選「終身僅可從事輕便工作」（見原審卷第43頁），益證上
  訴人尚未達「終身不能從事任何工作」程度。
(五)又上訴人主張其業經鑑定為極重度身心障礙，自符系爭保險契
  約第10條附表項目7之規定云云。查上訴人固曾於95年11月21
  日接受身心障礙鑑定，鑑定結果並認上訴人之腎臟已達極重度
  障礙，即慢性腎臟或泌尿系統疾病併發尿毒症，需長期透析治
  療，生活無法自理，經常需要醫藥或家人周密照顧者。惟醫師
  於該鑑定表第15項仍勾選「需要重新鑑定」（見本院卷第90至
  91頁）。而台北市立聯合醫院亦於96年12月4日以北市醫仁字
  第09634270700號函覆原審：「二、病患確為慢性腎衰竭併尿
  毒症，長期接受透析治療。三、病患在身心障礙鑑定表上確屬
  重要器官之腎臟極重度障礙，病人亦領有重大傷病卡。四、病
  患須長期透析治療亦需長期返院診療，且需家人周密照顧，但
  不等於"終身不能從事任何工作"，為維持生命必要之日常生活
  活動，全須他人扶助。」（見原審卷第44頁）是上訴人以其經
  身心障礙鑑定為腎臟極重度障礙，即謂其符合系爭保險契約第
  10條附表項目7之殘廢程度，尚有未洽。
(六)上訴人另主張其業經台北榮民總醫院診斷為「失能」而得以申
  請聘僱家庭外籍看護工，足見上訴人確實終身不能從任何工作
  云云。但查，台北榮民總醫院97年6月6日病症暨失能診斷證明
  書僅記載：「目前患者接受腹膜透析治療及復健治療中需他人
  照顧，預後尚待評估」（見本院卷第103頁），尚難據此認上
  訴已達系爭保險契約第10條附表項目7之程度。
(七)上訴人復主張其殘廢業經國泰人壽保險股份有限公司（下稱國
  泰人壽保險公司）依約理賠，被上訴人就同樣之保險事故自不
  應為相異之解釋云云。查上訴人固曾向國泰人壽保險公司投保
  該公司之「鍾愛終身壽險」，保單號碼0000000000，並經該公
  司理賠給付50萬元。惟查該壽險列有「特定重大疾病」之保險
  範圍，其中第四項即為「慢性腎衰竭（尿毒症）：係指兩個腎
  臟慢性且不可復原的衰竭而必需接受定期透析治療者。」而上
  訴人即係向國泰人壽保險公司申請慢性腎衰竭之特定重大疾病
  保險金給付，並非申請殘廢給付，國泰人壽保險公司亦係依「
  特定重大疾病」於95年10月20日給付保險金50萬元，此有國泰
  人壽保險公司鍾愛終身壽險要保書、保險條款、理賠申請書、
  診斷證明書、理賠給付通知書在卷可稽（見本院卷第28至44頁
  ）。是上訴人與國泰人壽保險公司之「鍾愛終身壽險」保險範
  圍與系爭保險契約並不相同，自不得混為一談。上訴人執此主
  張，亦無可取。
五、綜上所述，上訴人未能舉證證明其已符合系爭保險契約第10
    條附表項目7所約定之保險事故，則其依系爭保險契約第10
    條約定，請求被上訴人給付殘廢保險金150萬元及自96年8月
    24日起至清償日止，按年息10%計算之利息，洵屬無據，不
    應准許。其假執行之聲請亦失所附麗，應併予駁回。原審為
    上訴人敗訴之判決，及駁回其假執行之聲請，並無不合。上
    訴意旨指摘原判決不當，求予廢棄改判，為無理由，應予駁
    回。
六、據上論結，本件上訴為無理由，依民事訴訟法第449條第1項
    、第78條，判決如主文。
中    華    民    國    97    年    9     月    24    日
                    民事第一庭
                        審判長法  官  張耀彩
                              法  官  林金吾
                              法  官  盧彥如
正本係照原本作成。
不得上訴。
中    華    民    國    97    年    9     月    24    日
                              書記官  鄭兆璋


司法院資訊處製作；財團法人民間司法改革基金會備份。
